臺灣高等法院民事判決　　　　　　　　　　　　　　九十三年度上易字第二七一號
　　上　訴　人　乙○○
　　被上訴人　　甲○○
右當事人間請求給付違約金事件，上訴人對於中華民國九十二年八月十八日臺灣士林
地方法院九十一年度訴字第一三五二號第一審判決提起上訴，經本院於九十三年八月
十七日言詞辯論終結，判決如左：
    主      文
上訴駁回。
第二審訴訟費用由上訴人負擔。
    事實及理由
一、被上訴人經合法通知，未於言詞辯論期日到場，核無民事訴訟法第三百八十六條
    所列各款情形，爰依上訴人之聲請，由其一造辯論而為判決。
二、本件上訴人起訴主張：被上訴人與上訴人於民國（下同）八十年八月七日約定，
    由上訴人依據法令規定就第三人賴林聰仁所有房地辦理適用優惠稅率退稅事宜，
    若稽徵機關核定不准退稅，上訴人不得向被上訴人收取任何費用，反之，若稽徵
    機關核准退稅，被上訴人因退稅而受益，應依約定書第二條之約定，於法院通知
    「分配無異議日後當天」給付被上訴人得自法院領取之總額「百分之陸拾」給上
    訴人，若被上訴人拒不給付，應給付上訴人所應得金額之二倍之懲罰性違約金，
    嗣上訴人辦成退稅事宜，被上訴人得受分配之金額為新台幣（下同）一百零三萬
    九千五百三十六元，執行法院並訂明於八十七年十二月二十八日分配，依首揭約
    定書約定，被上訴人應於該日給付上訴人六十二萬三千七百二十元。詎被上訴人
    不給付，一再催討，竟避不見面，依約定書第七條第二款約定，上訴人自得再請
    求被上訴人分配應得金額二倍之違約金，即六十二萬三千七百二十一元之二倍即
    一百二十四萬七千四百四十三元之懲罰性違約金云云。並聲明：(一)原判決廢棄。
    被上訴人應給付上訴人一百二十四萬七千四百四十三元，並自民國八十八年一月
    七日起算，至清償日止，按週年利率百分之五計算之利息。(二)上訴人願供現金為
    擔保，請准宣告假執行。（原審為上訴人全部敗訴之判決，上訴人不服，提起上
    訴）。
三、被上訴人於本院準備程序及言詞辯論期日均未到場，亦未提出任何書狀為聲明、
    陳述。
四、上訴人主張：上訴人與被上訴人於民國八十年八月七日約定，由上訴人依據法令
    規定就第三人賴林聰仁所有房地辦理適用優惠稅率退稅事宜，若稽徵機關核定不
    准退稅，上訴人不得向被上訴人收取任何費用，反之，若稽徵機關核准退稅，被
    上訴人因退稅而受益，應依約定書第二條之約定，於法院通知「分配無異議日後
    當天」給付被上訴人得自法院領取之總額「百分之陸拾」給上訴人，若被上訴人
    拒不給付，應給付上訴人所應得金額之二倍之懲罰性違約金給上訴人，嗣上訴人
    辦成退稅事宜，被上訴人得受分配之金額為一百零三萬九千五百三十六元，執行
    法院並訂明於民國八十七年十二月二十八日分配等情，業據其提出約定書、台灣
    板橋地方法院民事執行處八十七年十一月十日八十年度執公字第二一七六號通知
    及所附分配表影本、民事委任狀為證，上訴人此部分之主張固堪信為真實。惟查
    ：依上訴人所提出之約定書第三條約定：「甲方（即被上訴人）於法院通知分配
    無異議後當天，開立乙方應得金額之票據由乙方收執後，始得領取法院之分配款
    。前揭票據提示日不得逾越分配表所定無異議日後之十日內」等語，有約定書可
    證。按「附始期之法律行為，於期限屆至時，發生效力」，民法第一百零二條第
    一項定有明文。「按民法所謂條件，係當事人以將來客觀上不確定事實之成就或
    不成就，決定法律行為效力之發生或消滅之一種附款。使法律行為效力發生或消
    滅，為附條件法律行為之本質，如以已發生權利之行使繫於條件之方法設定權利
    ，則非附條件之法律行為。茍當事人非以法律行為效力之發生，而僅以其履行繫
    於不確定之事實者，雖亦屬約款之一種，然此約款並非條件，應解釋為於其事實
    發生時，為權利行使期限之屆至」，最高法院八十七年度台上字第一二九號判決
    可供參考。又「法律行為之附停止條件，係指該法律行為效力之發生，繫於將來
    、客觀、不確定的事實之成就。本件被上訴人對於上訴人交付價金之義務，於雙
    方訂立股權轉讓合約書時即已確定發生，僅約定於股權過戶後，被上訴人始應給
    付二百萬元之尾款，亦即股權縱未過戶完成，仍不影響該已確定發生之尾款債權
    之效力，祇不過須俟過戶完成，方得請求給付尾款而已。故系爭股權過戶完成時
    ，應係被上訴人履行給付尾款之期限屆至，非其給付尾款之停止條件成就」，最
    高法院八十九年度台上字第二七一三號判決可資參照（同院八十九年年度台上字
    第二七四七號判決亦採相同見解）。故依首揭約定書約定，被上訴人應「於法院
    通知分配無異議後當天，開立乙方應得金額之票據由乙方收執」，被上訴人必待
    法院通知分配無異議後，其清償期始屆至，而負有交付上訴人應得報酬之義務。
    而分配無異議，須待法院將執行所得製成分配表，將分配表合法送達各當事人（
    含各債權人及債務人），待各當事人均無異議或不得再行異議之後分配表始確定
    ，執行法院再依確定之分配表另行發款給當事人。台灣板橋地方法院八十年民執
    公字第二一七八號拍賣抵押物民事執行事件，就債務人退稅款所製作之分配表，
    雖定期八十七年十二月二十八日分配，並已先後送達債務人賴林聰仁、台北縣稅
    捐稽徵處、參與分配債權人黃金郎，惟債權人即本件被上訴人部分，迄未能合法
    抵押物民事執行卷核閱無訛，並有該執行卷之部分影卷可佐。是該分配表既尚未
    合法送達當事人全體，則兩造所約定「法院通知分配無異議」之清償期即尚未屆
    至，依前揭說明，本件被上訴人自尚無給付上訴人約定報酬之義務，被上訴人未
    給付上訴人報酬金，自無違約之情形。從而，上訴人依兩造之約定書起訴請求被
    上訴人給付約定報酬額二倍之懲罰性違約金，即嫌無據，不應准許。上訴人受敗
    訴判決，其假執行之聲請即失所依據，應併予駁回。
五、上訴人主張：民事事件契約條件是否成就之事實，並非法官應依職權調查之事項
    ，原審依職權調取台灣板橋地方法院八十年民執公字第二一七八號拍賣抵押物民
    事執行卷，逕認契約條件尚未成就之論斷，顯已踰法官得依職權之行使範圍，是
    原審判決違背法令認定事實。又退稅後之分配，執行法院既將全部退稅額分配予
    被上訴人，被上訴人對分配表不會有任何異議，原判決有違生活經驗法則云云。
    惟查：兩造「法院通知分配無異議」之約定係屬清償期之約定，而非條件；清償
    期屆至屬有利於己之積極事實，依民事訴訟法第二百七十七條前段規定，上訴人
    應負舉證責任，亦屬法院得依職權調查之事項（民事訴訟法第二百八十八條第一
    項參照）。又執行法院之分配表尚未合法送達被上訴人，即不生全體當事人對分
    配表無異議問題，上訴人前開主張尚有誤會。上訴人又主張：退萬步言，縱屬所
    謂「分配無異議日」係指「全部當事人均無異議」而言，則參照民法第一百零一
    條；「因條件成就而受不利益之當事人，如以不正當行為阻其條件之成就者，視
    為條件已成就」規定，本件契約之約定亦應視為條件已成就。被上訴人竟遷移不
    明，又不依民事訴訟法第一四九條第三項前段之規定向執行法院陳明，致令執行
    法院之分配表不能送達，而使分配表之分配不能確定，顯係以不正當之行為阻止
    約定書約定條件之成就，依民法第一百零一條之規定，仍應視為條件已成就云云
    。惟查被上訴人係出國，有出入境紀錄可證（見本審卷第三八頁、原審卷第四八
    頁至第五三頁），領取分配款對被上訴人言，並無不利益，尚難據此認被上訴人
    以不正當之行為阻止約定書約定之期限屆至。上訴人又主張：台灣士林地方法院
    九十一年度訴字第一三三二號已判決被上訴人有給付酬金之義務，並已確定在案
    ，則被上訴人既有依約給付酬金之義務而不履行，上訴人自得依據約定書之約定
    ，向被上訴人請求報酬額二倍之懲罰性違約金及法定利息，依法自屬有據云云。
    惟查台灣士林地方法院九十一年度訴字第一三三二號判決係屬一造辯論判決，被
    上訴人迄未到場，有該卷宗可證，本件訴訟既有新資料足以推翻原確定判決之判
    斷，故本件不生爭點效問題，上訴人之主張，自不足採。本件事證已臻明確，兩
    造其餘攻擊、防禦方法及所舉證據，經本院審酌結果對判決結果不生影響，爰不
    一一論列，附此敘明。
六、綜上所述，上訴人之主張，為不足採，是則上訴人依約定書主張被上訴人應給付
    上訴人一百二十四萬七千四百四十三元，並自民國八十八年一月七日起算，至清
    償日止，按週年利率百分之五計算之利息云云，自屬無據，不應准許。其假執行
    之聲請亦失所附麗，應併予駁回。原審為上訴人敗訴之判決，及駁回其假執行之
    聲請，並無不合。上訴意旨指摘原判決不當，求予廢棄改判，為無理由，應予駁
    回。
七、據上論結，本件上訴為無理由，依民事訴訟法第四百六十三條、第三百八十五條
    第一項前段、第四百四十九條第一項、第七十八條，判決如主文。
中　　　華　　　民　　　國　　九十三　　年　　　八　　　月　　三十一　　日
                              民事第六庭
                                  審判長法  官　陳　博　享
                                        法  官  高　鳳　仙
                                        法  官  林　恩　山
正本係照原本作成。
不得上訴。
中　　　華　　　民　　　國　　九十三　　年　　　九　　　月　　　二　　　日
　　　　　　　　　　　　　　　　　　　　書記官　周　淑　靜
